臺灣士林地方法院刑事判決
110年度審金訴字第744號
公  訴  人  臺灣士林地方檢察署檢察官
被      告  林吉賢


上列被告因詐欺等案件，經檢察官提起公訴（110年度偵字第179
80號），本院合議庭因被告於準備程序就被訴事實為有罪之陳述
，裁定由受命法官獨任進行簡式審判程序並判決如下：
    主  文
林吉賢三人以上共同犯詐欺取財罪，處有期徒刑壹年陸月。緩刑
貳年，並應依本院一一一年審附民移調字第三一八號調解筆錄所
載內容，向被害人林蔡嫦娥支付財產上之損害賠償。
扣案之SAMSUNG手機（序號○○○○○○○○○○○○○○○、○○○○○○○○○○○○○○○
，含門號○○○○○○○○○○SIM卡壹張）壹支沒收；及未扣案之犯罪所
得新臺幣叁萬壹仟元沒收，於全部或一部不能沒收或不宜執行沒
收時，追徵其價額。
    事實及理由
一、按簡式審判程序之證據調查，不受第159條第1項之限制，刑
    事訴訟法第273條之2定有明文，是於行簡式審判程序之案件
    ，被告以外之人於審判外之陳述，除有其他不得作為證據之
    法定事由外，應認具有證據能力。本件所援引被告林吉賢以
    外之人於審判外之陳述，因本案採行簡式審判程序，復無其
    他不得作為證據之法定事由，依上說明，應認均有證據能力
    。
二、本件事實及證據除均引用檢察官起訴書之記載（如附件）外
    ，更正及補充如下：
　㈠事實部分：檢察官起訴書犯罪事實欄一第10行關於「花果山
    水濂洞西方取經特特派使者」、「如來」等記載，應更正為
    「花果山水濂洞西方取經特派使者」、「來如」；其第11行
    關於「宇志波。嗨」之記載，應更正為「宇智波斑。嗨」；
    其第17行關於「內湖路1段455號」之記載，應更正為「內湖
    路1段445號」。
　㈡證據部分：
　⒈檢察官起訴書證據清單及待證事實欄編號3關於「內政部警政
    署反詐騙諮詢專線紀錄表」之記載，應予刪除。
　⒉補充：⑴被告林吉賢於審判中之自白（見本院卷第109至110、
    134、150、156頁）。⑵臺北市政府警察局內湖分局搜索扣押
    筆錄、扣押物品目錄表(見偵卷第35至39、43至47頁)。⑶扣
    案手機通訊軟體對話記錄翻拍照片46張(見偵卷第77至88頁)
    。
三、論罪科刑：
　㈠按審酌現今詐欺集團之成員皆係為欺罔他人，騙取財物，方 
    參與以詐術為目的之犯罪組織。倘若行為人於參與詐欺犯罪
    組織之行為繼續中，先後多次為加重詐欺之行為，因參與犯
    罪組織罪為繼續犯，犯罪一直繼續進行，直至犯罪組織解散
    ，或其脫離犯罪組織時，其犯行始行終結。故該參與犯罪組
    織與其後之多次加重詐欺之行為皆有所重合，然因行為人僅
    為一參與犯罪組織行為，侵害一社會法益，屬單純一罪，應
    僅就「該案中」與參與犯罪組織罪時間較為密切之首次加重
    詐欺犯行，論以參與犯罪組織罪及加重詐欺罪之想像競合犯
    ，而其他之加重詐欺犯行，祗需單獨論罪科刑即可，無需再
    另論以參與犯罪組織罪，以避免重複評價。是如行為人於參
    與同一詐欺集團之多次加重詐欺行為，因部分犯行發覺在後
    或偵查階段之先後不同，肇致起訴後分由不同之法官審理，
    為裨益法院審理範圍明確、便於事實認定，即應以數案中「
    最先繫屬於法院之案件」為準，以「該案中」之「首次」加
    重詐欺犯行與參與犯罪組織罪論以想像競合。縱該首次犯行
    非屬事實上之首次，亦因參與犯罪組織之繼續行為，已為該
    案中之首次犯行所包攝，該參與犯罪組織行為之評價已獲滿
    足，自不再重複於他次詐欺犯行中再次論罪，俾免於過度評
    價及悖於一事不再理原則。至於「另案」起訴之他次加重詐
    欺犯行，縱屬事實上之首次犯行，仍需單獨論以加重詐欺罪
    ，以彰顯刑法對不同被害人財產保護之完整性，避免評價不
    足（最高法院109年度台上字第3945號判決參照）。查被告
    林吉賢參與本案詐欺集團犯罪組織後所實施之加重詐欺取財
    犯行，本案雖未必係其事實上之首次犯行，然為其犯行中最
    先繫屬於法院之案件，此有臺灣高等法院被告前案紀錄表附
    卷可按，依上說明，被告於本案之加重詐欺犯行，即應併論
    參與犯罪組織罪。　　
　㈡是核被告所為，係犯組織犯罪防制條例第3條第1項後段之參
    與犯罪組織罪、刑法第339條之4第1項第2款之三人以上共同
    詐欺取財罪，及洗錢防制法第14條第1項、第2條第2款之洗
    錢罪。被告就上開犯行，與「海王」、「布朗」及其他不詳
    之詐欺集團成員，有犯意聯絡及行為分擔，為共同正犯。
  ㈢又被告所犯之參與犯罪組織、三人以上共同詐欺取財及洗錢
    等罪行，既在同一犯罪決意及計畫下所為行為，時、地部分
    合致，且犯罪目的單一，依一般社會通念，認應評價為一行
    為方符合刑罰公平原則，即屬一行為觸犯數罪名之想像競合
    犯，應依刑法第55條前段之規定，從一重之三人以上共同詐
    欺取財罪處斷。
　㈣再按犯組織犯罪防制條例第3條之罪，偵查及審判中均自白者
    ，減輕其刑，該條例第8條第1項後段定有明文，而洗錢防制
    法第16條第2項亦有規定：「犯前二條之罪，在偵查或審判
    中自白者，減輕其刑」；又想像競合犯之處斷刑，本質上係
    「刑之合併」。其所謂從一重處斷，乃將想像競合犯組成之
    評價上數罪，合併為科刑一罪，其所對應之刑罰，亦合併其
    評價上數罪之數法定刑，而為一個處斷刑。易言之，想像競
    合犯侵害數法益者皆成立犯罪，論罪時必須輕、重罪併舉論
    述，同時宣告所犯各罪名，包括各罪有無加重、減免其刑之
    情形，亦應說明論列，量刑時併衡酌輕罪部分量刑事由，評
    價始為充足，然後依刑法第55條前段規定「從一重處斷」，
    非謂對於其餘各罪可置而不論。因此，法院決定處斷刑時，
    雖以其中最重罪名之法定刑，做為裁量之準據，惟於裁量其
    輕重時，仍應將輕罪合併評價在內（最高法院108年度台上
    字第4405、4408號判決參照）。本件被告於偵、審中就其所
    為參與犯罪組織、洗錢之犯行，均自白不諱（見偵卷第14至
    17、137至139、173頁，本院卷第109至110、134、150、156
    頁），依上說明，就被告參與犯罪組織及洗錢部分之犯行，
    原均應減輕其刑，惟其本案犯行係從一重論處三人以上共同
    詐欺取財罪，則就被告所為參與犯罪組織及洗錢部分犯行即
    想像競合輕罪得減輕其刑部分，本院於依刑法第57條規定量
    刑時，即應併予審酌。
　㈤爰以行為人之責任為基礎，並審酌被告本案前尚無犯罪科刑
    紀錄，此有卷附之臺灣高等法院被告前案紀錄表可按，素行
    不惡，其不思循正途牟取財物，而參與詐欺犯罪組織，為詐
    欺集團擔任車手收取及交付贓款，且依照該集團之計畫而分
    擔部分犯行，利用一般民眾對於親友安全之擔憂，作為施詐
    取財之手段，進而掩飾或隱匿詐欺贓款，造成告訴人林蔡嫦
    娥之財產損害，更嚴重影響社會治安、交易秩序及人我際之
    信任關係，所為實無足取；惟兼衡被告犯後自始坦認犯行，
    非無悔意之態度，且已與告訴人成立調解，有本院調解紀錄
    表及調解筆錄（見本院卷第143、161頁）在卷可憑，併考量
    告訴人所受之損害程度、被告參與詐欺集團犯罪組織之程度
    及分工角色、所獲利益，暨其自陳為國中肄業之智識程度、
    未婚，無子女，目前從事工地雜工，與家人同住之家庭經濟
    及生活狀況等一切情狀，量處如主文所示之刑，資為懲儆。
　㈥另查被告前未曾因故意犯罪受有期徒刑以上刑之宣告，此有
    上開前案紀錄表可佐，其因一時失慮，致罹刑章，犯後已坦
    承犯行，且業與告訴人成立調解，應有相當懊悔，已如前述
    ，本院認其歷此偵審程序及科刑宣告之教訓後，當知警惕而
    無再犯之虞，所宣告之刑以暫不執行為適當，爰依刑法第74
    條第1項第1款之規定，併予宣告緩刑2年，用啟自新，以勵
    來茲。又為確保緩刑之宣告能收具體之成效，兼顧告訴人之
    權益，並督促被告確實履行其提出對於告訴人之支付，爰依
    刑法第74條第2項第3款之規定，命被告於緩刑期內，應依本
    案調解筆錄所載內容，向被害人即告訴人支付財產上之損害
    賠償，以觀後效。再此部分乃緩刑宣告附帶之條件，依刑法
    第74條第4項之規定，其得為民事強制執行名義，且依刑法
    第75條之1第1項第4款之規定，被告如有違反上揭所應負擔
    、履行之義務情節重大，足認原宣告之緩刑難收其預期效果
    ，而有執行刑罰之必要者，得撤銷緩刑之宣告，併此指明。
四、按犯參與犯罪組織罪者，應於刑之執行前，令入勞動場所，
    強制工作，其期間為3年，組織犯罪防制條例第3條第3項固
    然原有明文。惟此條項之規定，業經司法院大法官釋字第81
    2號解釋，宣示其就人身自由所為限制，違反憲法比例原則
    及憲法明顯區隔原則之要求，與憲法第8條保障人身自由之
    意旨不符，應自該解釋公布之110年12月10日起失其效力。
    則此部分之法律規定既已失效，本件被告林吉賢即無是否併
    為強制工作宣告之問題，併此敘明。　　
五、關於沒收部分：
  ㈠按供犯罪所用、犯罪預備之物或犯罪所生之物，屬於犯罪行
    為人者，得沒收之，刑法第38條第2項前段定有明文。又刑
    事法所稱「責任共同原則」，指參與犯罪之共同正犯，就其
    等基於共同犯意聯絡下各自分擔一部分行為所生全部結果同
    負責任之謂，此與沒收無涉。刑法第38條第2項規定供犯罪
    所用之物之裁量沒收，以該物屬於犯罪行為人即被告者為限
    ，包括被告有所有權或有事實上處分權之情形，始得在該被
    告罪刑主文項下諭知沒收，對於非所有權人復無處分權之共
    同正犯，則無庸在其罪刑主文項下諭知沒收（最高法院刑事
    判決109年度台上字第2329號）。本件扣案之SAMSUNG手機（
    序號000000000000000、000000000000000，含門號00000000
    00號SIM卡1張）1支，係本案詐欺集團提供予被告林吉賢，
    供作聯繫領取、交付詐欺、洗錢贓款使用，此據被告供承明
    確（見偵卷第12至13頁，本院卷第134、157頁)，被告對之
    顯有事實上處分權，依上說明，仍屬被告所有供為本案犯罪
    所用之物，爰依刑法第38條第2項前段之規定，予以宣告沒
    收；又該手機既已扣案，當得直接沒收，不生追徵其價額之
    問題，即無庸併為追徵價額之諭知。至其他扣案之上衣2件
    、褲子2件、鞋子1雙及背包1個等物，雖均係被告所有，且
    為其實施本件加重詐欺犯行前後所著衣物，然均無關於被告
    本件犯罪能否遂行，難認係供犯罪所用或由犯罪所生之物，
    故均不為沒收之諭知，併予敘明。
　㈡又按犯罪所得，屬於犯罪行為人者，沒收之。但有特別規定
    者，依其規定；前項之沒收，於全部或一部不能沒收或不宜
    執行沒收時，追徵其價額，刑法第38條之1第1項、第3項定
    有明文。又因犯罪所得之物，以實際所得者為限，苟無所得
    或尚未取得者，自無從為沒收追繳之諭知（最高法院89年度
    台上字第3434號判決參照）。至共同正犯犯罪所得之沒收、
    追徵，應就各人所分得之數為之。所謂各人「所分得」之數
    ，係指各人「對犯罪所得有事實上之處分權限」而言。因此
    ，若共同正犯各成員內部間，對於犯罪所得分配明確時，應
    依各人實際所得宣告沒收；若共同正犯對於犯罪所得，其個
    人確無所得或無處分權限，且與其他成員亦無事實上之共同
    處分權限者，自不予諭知沒收（最高法院107年度台上字第2
    989號判決參照）。本件被告已供明：本案拿到新臺幣3萬1,
    000元之報酬（見偵卷第139、173頁，本院卷第134頁）等語
    ，核屬其本案犯罪之犯罪所得，雖其已與告訴人林蔡嫦娥成
    立調解，然既尚未履行，則被告因犯罪而獲之不法利得仍舊
    保有，自應依刑法第38條之1第1項前段、第3項之規定，予
    以宣告沒收，且於全部或一部不能沒收或不宜執行沒收時，
    追徵其價額。至被告所領取本案詐欺集團施詐取得之詐欺贓
    款，均交付本案詐欺集團成員，而卷內查無事證足以證明被
    告確仍有收執該等款項，此外，亦乏證據證明被告與詐欺集
    團成員就上開款項享有共同處分權，是尚難將詐欺集團成員
    自被告取得之上開款項，認屬本件被告犯罪所獲得之利益，
    依上說明，自無從依刑法關於沒收之規定於本案宣告沒收，
    附此敘明。
　㈢另按犯洗錢防制法之洗錢罪，其所移轉、變更、掩飾、隱匿
    、收受、取得、持有、使用之財物或財產上利益，沒收之，
    洗錢防制法第18條第1項前段固有明文，其立法理由乃為沒
    收洗錢行為標的之財物或財產上利益。惟刑罰法令關於沒收
    之規定，兼採職權沒收主義與義務沒收主義。職權沒收，係
    指法院就屬於被告所有，供犯罪所用、預備用或因犯罪所得
    之物，仍得本於職權斟酌是否宣告沒收。義務沒收，則又可
    分為絕對義務沒收與相對義務沒收。前者指凡法條有：「不
    問屬於犯人與否，沒收之」之特別規定者屬之，法院就此等
    物品是否宣告沒收，無斟酌餘地，除已證明滅失者外，不問
    屬於犯人與否或有無查扣，均應宣告沒收；後者則係指供犯
    罪所用、預備用或因犯罪所得，以屬於被告所有者為限，始
    應予以沒收（最高法院96年度台上字第7069號判決參照）。
    而上開洗錢防制法關於沒收之條文既未規定「不論屬於犯罪
    行為人與否」均沒收之，而採取相對義務沒收主義，自仍以
    屬於被告所得管領、處分者為限，始應予以沒收。本件被告
    所涉洗錢部分所得，均已經交予本案詐欺集團成員，即非被
    告所有，亦未在其實際掌控中，則被告就此部分犯罪所收受
    、持有之財物本不具所有權及事實上處分權，自非其所得管
    領、處分，即無從依洗錢防制法第18條第1項規定予以宣告
    沒收，併予敘明。　
據上論結，應依刑事訴訟法第273條之1第1項、第284條之1、第2
99條第1項前段、第310條之2、第454條，組織犯罪防制條例第3 
條第1項後段，洗錢防制法第2條第2款、第14條第1項，刑法第11
條前段、第28條、第339條之4第1項第2款、第55條、第74條第1
項第1款、第2項第3款、第38條第2項前段、第38條之1第1項、第
3項，刑法施行法第1條之1第1項，判決如主文。
本案經檢察官劉孟昕提起公訴，檢察官余秉甄到庭執行職務。
中　　華　　民　　國　　111 　年　　6 　　月　　23　　日
                  刑事第九庭法  官  李冠宜
以上正本證明與原本無異。　
如不服本判決應於收受送達後20日內向本院提出上訴書狀，並應
敘述具體理由。其未敘述上訴理由者，應於上訴期間屆滿後20日
內向本院補提理由書（均須按他造當事人之人數附繕本）「切勿
逕送上級法院」。
因疫情而遲誤不變期間，得向法院聲請回復原狀。　　
                            書記官  杜依玹　　　　
中　　華　　民　　國　　111 　年　　6 　　月　　24　　日
附錄：本案論罪科刑法條全文
組織犯罪防制條例第3條
發起、主持、操縱或指揮犯罪組織者，處3年以上10年以下有期
徒刑，得併科新臺幣1億元以下罰金；參與者，處6月以上5年以
下有期徒刑，得併科新臺幣1千萬元以下罰金。但參與情節輕微
者，得減輕或免除其刑。
具公務員或經選舉產生之公職人員之身分，犯前項之罪者，加重
其刑至二分之一。
犯第1項之罪者，應於刑之執行前，令入勞動場所，強制工作，
其期間為3年。
前項之強制工作，準用刑法第90條第2項但書、第3項及第98條第
2項、第3項規定。
以言語、舉動、文字或其他方法，明示或暗示其為犯罪組織之成
員，或與犯罪組織或其成員有關聯，而要求他人為下列行為之一
者，處3年以下有期徒刑，得併科新臺幣3百萬元以下罰金：
一、出售財產、商業組織之出資或股份或放棄經營權。
二、配合辦理都市更新重建之處理程序。
三、購買商品或支付勞務報酬。
四、履行債務或接受債務協商之內容。
前項犯罪組織，不以現存者為必要。
以第5項之行為，使人行無義務之事或妨害其行使權利者，亦同
。
第5項、第7項之未遂犯罰之。　　　
中華民國刑法第339條之4
犯第339條詐欺罪而有下列情形之一者，處1年以上7年以下有期
徒刑，得併科1百萬元以下罰金：
一、冒用政府機關或公務員名義犯之。
二、三人以上共同犯之。
三、以廣播電視、電子通訊、網際網路或其他媒體等傳播工具，
    對公眾散布而犯之。
前項之未遂犯罰之。
洗錢防制法第2條
本法所稱洗錢，指下列行為：
一、意圖掩飾或隱匿特定犯罪所得來源，或使他人逃避刑事追訴
    ，而移轉或變更特定犯罪所得。
二、掩飾或隱匿特定犯罪所得之本質、來源、去向、所在、所有
    權、處分權或其他權益者。
三、收受、持有或使用他人之特定犯罪所得。
洗錢防制法第14條
有第二條各款所列洗錢行為者，處7年以下有期徒刑，併科新臺
幣5百萬元以下罰金。
前項之未遂犯罰之。
前二項情形，不得科以超過其特定犯罪所定最重本刑之刑。
中華民國刑法第55條
（想像競合犯）
一行為而觸犯數罪名者，從一重處斷。但不得科以較輕罪名所定
最輕本刑以下之刑。